---
title: "Exemplo de qrLMM"
author: "Álvaro Kothe"
date: "`r Sys.Date()`"
output:
  rmdformats::downcute:
    df_print: paged
    downcute_theme: chaos
---

```{r setup, include=FALSE}
knitr::opts_chunk$set(cache = TRUE, warning = F, message = F)
library(kableExtra)

my_kable <- function(x, ...) {
    kable(x, ...) %>%
        kable_styling(bootstrap_options = c("striped", "hover"), full_width = FALSE)
}
```

# Exemplo do banco de dados Orthodont

```{r}
library(qrLMM)
data("Orthodont")
Orthodont
```

Alguns detalhes do pacote `qrLMM`:

- Para fazer o ajuste use a função `QRLMM()` (Ele não aceita fórmulas do R)
- É necessário definir `y`, `x`, `z`, `groups`
    - `y` é o vetor resposta de dimensão $N$
    - `x` é a matriz de delineamento com os efeitos fixos de dimensão $N \times p$
    - `z` é a matriz de delineamento com os efeitos aleatórios de dimensão $N \times q$
    - `groups` fator definindo a partição dos efeitos aleatórios de dimensão $N$
- $N$ é o total de observações
- $p$ é o número de efeitos fixos considerando o intercepto
- $q$ é o número de efeitos aleatórios

## Exemplo dos autores

```{r}
y  = Orthodont$distance #response
x  = cbind(1,c(rep(0,64),rep(1,44)),Orthodont$age) #design matrix for fixed effects
z  = cbind(1,Orthodont$age) #design matrix for random effects
groups = Orthodont$Subject
```

Invés de definir na mão como os autores fizeram, poderia usar a função `model.matrix` para definir `x` e `z`

```r
x <- model.matrix(~ Sex + age, data = Orthodont)
z <- model.matrix(~ age, data = Orthodont)
```

### Matrizes {.tabset}

#### y

```{r echo=FALSE}
as.data.frame(y)
```


#### x

```{r echo=FALSE}
as.data.frame(x)
```

#### z

```{r echo=FALSE}
as.data.frame(z)
```

#### groups

```{r echo=FALSE}
as.data.frame(groups)
```



### Ajuste do modelo para a mediana utilizando o pacote `qrLMM`

```{r qurtile-fit, cache=TRUE}
model <- QRLMM(y,x,z,groups, p = c(.1, .5, .9), MaxIter = 50,
               show.convergence = FALSE)
```

#### Predição

```{r}
predict_qrlmm <- function(model, x, z = NULL, groups = NULL){
beta = model$res$beta  #fixed effects
weights = model$res$weight  #random weights
fixed = tcrossprod(x,t(beta))
random = rep(0,dim(x)[1])  #initializing random shift

if(!(is.null(z) || is.null(groups))) {
    nj = c(as.data.frame(table(groups))[,2]) #obs per subject
for (j in 1:length(nj)){ 
  z1=matrix(z[(sum(nj[1:j-1])+1):(sum(nj[1:j])),],ncol=dim(z)[2])
  random[(sum(nj[1:j-1])+1):(sum(nj[1:j]))] = tcrossprod(z1,t(weights[j,]))
}
}

pred = fixed + random  #predictions

pred
}
```

```{r}
pred_qrlmm_1 <- lapply(model, predict_qrlmm, x, z, groups)
pred_qrlmm_0 <- lapply(model, predict_qrlmm, x)
```

### Ajuste do modelo utilizando o pacote `lqmm`

```{r}
library("lqmm")
```

```{r}
fitOs.lqmm <- lqmm(distance ~ age, random = ~ age, group = Subject,
	tau = c(0.1,0.5,0.9), cov = "pdDiag", data = Orthodont)
```


```{r}
summary(fitOs.lqmm)
```
```{r}
pred_lqmm_0 <- predict(fitOs.lqmm, level = 0)
pred_lqmm_1 <- predict(fitOs.lqmm, level = 1)
```



### Comparação de ajuste entre os pacotes

```{r}
rho_tau <- function(u, tau) {
    u * (tau - (u < 0))
}

taus = c(.1, .5, .9)

purrr::map_df(list(
    "qrLMM Fixo" = pred_qrlmm_0, 
   "qrLMM Aleatório" =  pred_qrlmm_1,
            "lqmm Fixo" = pred_lqmm_0, 
   "lqmm Aleatório" = pred_lqmm_1), function(pred) {
                res <- sapply(pred, function(x) {y - x})
                erro <- colMeans(sapply(taus, rho_tau, u = res))
                names(erro) <- taus
                erro
            }, .id = "Método")
```

```{r}
library("ggplot2")
library("latex2exp")

ggplot(Orthodont, aes(age, distance)) +
    geom_line() +
    {purrr::map2(pred_qrlmm_0, as.character(taus), 
                 ~geom_line(aes(y = .x, color = .y)))} +
    facet_wrap(~Subject) +
    labs(color = TeX("$\\tau$"))
```

