---
title: "Regressão quantílica em modelos mistos"
author: "Álvaro Kothe"
date: "14/12/2021"
output:
  slidy_presentation: 
    df_print: paged
    highlight: kate
  ioslides_presentation:
    df_print: paged
    highlight: kate
    widescreen: yes
    smalled: yes
---

```{r setup, include=FALSE}
knitr::opts_chunk$set(fig.retina = 3, warning = FALSE, message = FALSE)

library("ggplot2")
library("latex2exp")
library("qrLMM")
library("lqmm")
library("dplyr")
library("purrr")
library(RefManageR)
library(glue)

bib <- ReadBib("bib.bib")

BibOptions(max.names = 2L, bib.style = "authoryear", check.entries = FALSE)

theme_set(theme_classic())
```

## Regressão quantílica

- Qualquer variável aleatória pode ser caracterizada pela sua função de distribuição acumulada $F(y) = P(Y \leq y)$;
- Na regressão quantílica, a distribuição condicional da variável resposta é modelada;
- Não assume-se a distribuição do resíduo;

## Relação da Regressão quantílica e a distribuição Laplace Assimétrica (ALD)

$Y$ possui distribuição $\mbox{ALD}(\mu, \sigma, p)$, com função de densidade
\[f(y|\mu, \sigma, p) = \frac{p(1-p)}{\sigma} \exp 
\left\{ 
-\rho_p \left ( \frac{y - \mu}{\sigma}\right)
\right\}\]

- $\mu \in R$ é o parâmetro de locação;
- $\sigma > 0$ é o parâmetro de escala;
- $p \in (0, 1)$ é o parâmetro de assimetria;
- $\rho_p(u) = u(p - I\{u < 0\})$ é a função de perda;


## Parâmetro de assimetria da ALD

```{r echo=FALSE}
rho_tau <- function(u, tau) {
    u * (tau - (u < 0))
}

dald <- function(y, mu, sigma, p) {
    u <- (y - mu)/sigma
    p * (1 - p) / sigma * exp(- rho_tau(y, p))
}

taus = c(.1, .25, .5, .83)

ggplot() +
    {map(taus, 
         ~geom_function(aes(color = glue("ALD(0, 1, {.x})")), size = 3,
                        fun = dald, args = list(mu = 0, sigma = 1, p = .x)))} +
    lims(x = c(-4, 4)) +
    labs(y = "Densidade", color = NULL) +
    theme(legend.position = c(.15, .9),
          text = element_text(size = 15, face = "bold"))
```

## Regressão quantílica em modelos mistos

O modelo apresentado por `r Citet(bib, "qrlmm")` para o $p$-ésimo quantil condicional da variável resposta $y_{ij}$ é definido como:
\[Q_p(y_{ij}|\boldsymbol{x_{ij}, b_i}) = \boldsymbol x_{ij}^T \boldsymbol \beta_p + \boldsymbol{z_{ij} b_i}\]

para $i = 1, \dots, n$ e $j = 1, \dots, n_i$

- $y_{ij}$ é a $j$-ésima medida do $i$-ésimo sujeito
- $x_{ij}$ é um vetor de dimensão $1 \times k$
- $\boldsymbol{z_{ij}}$ é um vetor de dimensão $q \times 1$
- $Q_p$ é a função inversa de uma distribuição desconhecida $F(\cdot)$
- $\boldsymbol \beta_p$ é o coeficiente de regressão dos efeitos fixos para o p-ésimo quantil com dimensão $k \times 1$
- $\boldsymbol b_i$ são os efeitos aleatórios com distribuição $\boldsymbol b_i \sim N_q(\boldsymbol{0, \Psi})$

## Regressão quantílica em modelos mistos

Segundo `r Citet(bib, "qrlmm")` o resíduo tem uma distribuição $\mbox{ALD}(0, \sigma)$, e $y_{ij}| \boldsymbol b_i$ são independentes com distribuição ALD com densidade
\[f(y|\mu, \sigma, p) = \frac{p(1-p)}{\sigma} \exp 
\left\{ 
-\rho_p \left ( \frac{y - 
\boldsymbol x_{ij}^T \boldsymbol \beta_p - \boldsymbol{z_{ij} b_i}}{\sigma}\right)
\right\}\]


## Exemplo com o banco de dados `Orthodont`

```{r}
data("Orthodont")
Orthodont
```

## Pacote `qrLMM`

- Ajusta modelo de regressão quantílica utilizando algoritmo Stochastic-Approximation of the EM Algorithm (SAEM) para um único quantil
- Basicamente só possui a função `QRLMM`
    - Não possui método `predict()`, `summary()`, `print()`

Argumentos da função `QRLMM()`:

- `y` é o vetor resposta de dimensão $N$
- `x` é a matriz de delineamento com os efeitos fixos de dimensão $N \times k$
- `z` é a matriz de delineamento com os efeitos aleatórios de dimensão $N \times q$
- `groups` fator definindo a partição dos efeitos aleatórios de dimensão $N$
- `p` define o quantil ajustado

## Exemplo dos autores

```{r}
y  = Orthodont$distance #response
x  = cbind(1,c(rep(0,64),rep(1,44)),Orthodont$age) #design matrix for fixed effects
z  = cbind(1,Orthodont$age) #design matrix for random effects
groups = Orthodont$Subject
```

Invés de definir na mão como os autores fizeram, poderia usar a função `model.matrix` para definir `x` e `z`

```r
x <- model.matrix(~ Sex + age, data = Orthodont)
z <- model.matrix(~ age, data = Orthodont)
```

### Matrizes

#### y

```{r echo=FALSE}
as.data.frame(y)
```


#### x

```{r echo=FALSE}
as.data.frame(x)
```

#### z

```{r echo=FALSE}
as.data.frame(z)
```

#### groups

```{r echo=FALSE}
as.data.frame(groups)
```


## Ajuste do modelo para os quartis utilizando o pacote `qrLMM`

```{r qurtile-fit, cache=TRUE}
model <- QRLMM(y,x,z,groups, p = c(.1, .5, .9), MaxIter = 50,
               show.convergence = FALSE)
```

## Predição para `QRLMM`


```{r}
predict_qrlmm <- function(model, x, z = NULL, groups = NULL){
beta = model$res$beta  #fixed effects
weights = model$res$weight  #random weights
fixed = tcrossprod(x,t(beta))
random = rep(0,dim(x)[1])  #initializing random shift

if(!(is.null(z) || is.null(groups))) {
    nj = c(as.data.frame(table(groups))[,2]) #obs per subject
for (j in 1:length(nj)){ 
  z1=matrix(z[(sum(nj[1:j-1])+1):(sum(nj[1:j])),],ncol=dim(z)[2])
  random[(sum(nj[1:j-1])+1):(sum(nj[1:j]))] = tcrossprod(z1,t(weights[j,]))
}
}

pred = fixed + random  #predictions

pred
}
```


```{r}
pred_qrlmm_1 <- lapply(model, predict_qrlmm, x, z, groups)
pred_qrlmm_0 <- lapply(model, predict_qrlmm, x)
```


## Pacote `lqmm`

## Ajuste do modelo para os quartis utilizando o pacote `lqmm`

## Comparação de ajuste

## Gráfico de perfil com quantis

## Referências

```{r refs, echo=FALSE, results='asis'}
PrintBibliography(bib)
```

